【裁判字號】    96,訴,548
【裁判日期】    980122
【裁判案由】    返還買賣價金
【裁判全文】
臺灣新竹地方法院民事判決               96年度訴字第548號
原      告  乙○○
訴訟代理人  徐原本律師
被      告  丙○○
                        67弄.
訴訟代理人  鍾添錦律師
複 代理 人  孫立德
上列當事人間返還買賣價金事件，本院於民國98年1月8日言詞辯
論終結，判決如下：
    主      文
被告應給付原告新台幣貳佰柒拾陸萬捌仟壹佰陸拾貳元，及其中
新台幣參拾壹萬伍仟壹佰玖拾柒元自民國九十年八月六日起，其
中新台幣伍萬伍仟參佰伍拾元自民國九十三年四月九日起，其中
新台幣貳佰參拾玖萬柒仟陸佰壹拾伍元自民國九十七年四月十六
日起，均至清償日止，按年息百分之五計算之利息。
原告其餘之訴駁回。
訴訟費用由被告負擔百分之九十四，餘由原告負擔。
本判決原告勝訴部分，於原告以新台幣玖拾貳萬伍仟元為被告供
擔保後，得假執行，但被告如以新台幣貳佰柒拾陸萬捌仟壹佰陸
拾貳元為原告預供擔保，得免為執行。
原告其餘假執行之聲請駁回。
    事實及理由
一、原告主張：
（一）緣被告於民國（下同）90年6月29日將其所有坐落新竹縣
      竹東鎮○○段681-4地號、面積290.10平方公尺土地，以
      新台幣（下同）370萬元出售予原告。因新竹縣政府為辦
      理「竹東鎮○○路至東西向快速公路南寮竹東線新中正橋
      交流道間連絡道新闢工程」之需要，而於89年5月19日徵
      收上開土地158平方公尺（補償費由被告領取），以致上
      開土地剩下132.1平方公尺。顯見被告於簽訂系爭土地買
      賣契約時已知悉部分土地將被徵收，但仍與原告簽訂買賣
      契約書，原告依約已給付200萬元，嗣原告發現系爭土地
      被徵收158平方公尺，始拒絕給付剩餘價金。又被告已將
      系爭土地出賣予原告，竟於95年2月7日以每月租金7,000
      元出租予訴外人甲○○，租期自95年2月7日起至100年2月
      8日止。則被告自95年2月7日起至97年2月止，已收取租金
      168,000元，被告應依不當得利法則返還原告。
（二）按因不可歸責於雙方當事人之事由，…如僅一部不能者，
      應按其比例，減少對待給付；前項情形已為全部或一部之
      對待給付者，得依關於不當得利之規定，請求返還，民法
      第266條定有明文。查被告原出售土地之面積為290.1平方
      公尺，買賣總價金370萬元，則每平方公尺12,754元，被
      徵收158平方公尺後剩下132.1平方公尺土地之價金為
      1,684,803元，原告已給付200萬元，是被告應依不當得利
      之法則返還原告315,197元；另系爭土地上之圍牆係原告
      所興建，政府新發放之補償費55,350元為被告於93年4月9
      日所領取，被告亦應依不當得利之法則返還原告。
（三）查新竹縣政府於90年11月8日以九十府工養字第121194號
      函竹東鎮公所（請轉知相關里長及里民參加），其主旨為
      ：有關本府辦理「竹東鎮○○路（122縣道）至東西向快
      速公路南寮竹東線新中正橋交流道間連絡道新闢工程」，
      訂於90年11月15日下午3點假二重里集會所舉行工程說明
      會，請貴所轉知相關里民代表參加，請查照」。足見在90
      年11月間，被告及附近里民巳知悉政府為上開工程有必要
      徵收系爭土地相鄰土地之情形。原告向被告所購買之土地
      既已部分被列入徵收範圍，則原告拒付90年12月31日之第
      三期價款50萬元，應有正當理由。從而被告不得以原告拒
      付第三期價款，而片面解除系爭土地買賣契約。又被告所
      提之竹東郵局121號存證信函末僅表示「否則即依本契約
      書第7條規定以違約論斷」，並未表明如於期限內不履行
      即解除契約，故被告不得援引最高法院86年台上字第2012
      號判例意旨，而認解除契約之停止條件業已成就，解除契
      約之意思表示已發生效力云云。足見被告片面解除本件買
      賣契約於法不合，不發生解除買賣契約之效力。
（四）又原告得知向被告購買之系爭土地有部分被徵收後，曾於
      91年3月間起先後三次向新竹縣竹東鎮調解委員會聲請調
      解，前兩次被告故意不出席調解；第三次調解時被告雖有
      出席，但提出要原告以市價向其購買被徵收後剩餘土地。
      此項無理要求，原告無法接受而調解不成立，足見原告很
      有誠意解決問題，但不為被告所接受。
（五）按因可歸責於債務人之事由，致給付不能者，債權人得請
      求損害賠償，民法第226條第1項定有明文。查被告於訴訟
      進行中，竟將系爭土地出賣予訴外人葉傳福，並已移轉所
      有權登記完畢，此有被告提出之土地登記謄本在卷足稽。
      是原告請求被告將系爭土地移轉登記，已屬給付不能，但
      原告得請求被告賠償損害。（最高法院30年上字第1253號
      判例參照）。查系爭土地目前每坪之市價至少60,000元以
      上，系爭土地面積132.1平方公尺，合40坪，則原告得請
      求被告賠償2,400,000元（即60,000元×40=2,400,000元
      ）。
（六）為此聲明：
  １、被告應返還原告538,547元，其中315,197元自90年8月6日
      起，另55,350元自93年4月9日起，另168,000元自97年3月
      6日起，均至清償日止，按年息百分之5計算之利息。
  ２、被告應賠償原告2,400,000元，及自97年4月15日起至清償
      日止，按年息百分之5計算之利息。
  ３、原告願供擔保，請准宣告假執行。
二、被告則以：
（一）原告與被告於90年6月29日訂立不動產買賣契書，由被告
      出賣系爭土地予原告，買賣總價金為370萬元，原告依買
      賣契約第2條第2項第1款及第2款之約定，支付第1期價款
      100萬元（支付90年6月30日發票日期之支票），及第2期
      付款100萬元（支付90年8月6日發票日期之支票），依契
      約第2條第2項第3款之約定，第三期付款之50萬元原告應
      於90年12月31日支付，原告並未依約給付，被告於91年2
      月1日以竹東郵局00121號存證信函催告通知原告，「限期
      1週內交付第3期款新台幣50萬元正，盼台端（即原告）迅
      即履約，否則即依本契約書第7條規定以違約論斷（契約
      第7條違約罰則買方違約時，得解除契約並將已收之價款
      全數沒收，充作違約賠償）」，此有竹東郵局00121號存
      證信函可稽。惟原告未於期限內支付第3次價金，被告業
      已表明未於期限內支付價金時，依契約第7條違約論斷，
      亦即解除契約之停止條件業已成就，解除契約之意思表示
      已發生效力（最高法院86年台上字第2012號判例參照），
      兩造之買賣契約即已解除，原告請求履行契約，顯無理由
      。又被告係系爭土地所有權人，依法領取之土地補償款及
      地上物之補償款乃合法取得，另出租自己土地予他人收取
      租金均非不當得利，原告請求返還，亦顯於法未合，應予
      駁回。
（二）次查，本件買賣契約之系爭土地，係因新竹縣政府辦理竹
      東鎮○○路（122縣道）至東西快速公路南寮竹東鎮新中
      正橋交流道間連絡道（都市計劃外）新闢工程所需，經依
      法報准徵收，徵收土地自92年10月9日起至92年11月10止
      公告30天，應行補償之費用發放日期及地點另案通知，此
      有新竹縣政府92年10月9日府地征字第092010291811號函
      可稽，原告主張征收款係於89年5月19日領取，顯然與事
      實不符，兩造於90年6月29日簽訂土地買賣契約，原告繳
      交2期價款後拒不給付第3期價金（應於90年12月31日前支
      付）經被告催告後仍不繳納，其解除契約之條件業已成就
      ，契約已於催告後一週（即91年2月8日）合法解除，原告
      於解除契約後之5年半後，始主張契約存在，扣除徵收土
      地後之土地應係移轉予伊，顯然於法不合，亦有違誠信原
      則（徵收前土地價格低，原告拒不交付買賣價金，被告限
      期催告仍不繳交，徵收後土地飆漲多倍後再主張買受，自
      有違誠信原則）。
（三）原告訴之聲明第一項請求538,547元部份，315,197元原告
      主張係價金溢付之315,197元，補償費為55,350元，168,
      000元為土地出租他人之租金，均為不當得利，惟查315,
      197元之價金已經於訴之聲明第二項部份主張賠償240萬元
      ，應為重複之請求，另補償費55,350元乃被告依法向政府
      收取之補償費，168,000元為被告依租約取得之租金，均
      非不當得利。
（四）兩造於90年6月29日簽訂土地買賣契約，原告繳交2期價款
      後拒不給付第3期價金，經被告催告後仍不繳納，其解除
      契約之條件業已成就，契約已於催告後一週（即91年2月8
      日）合法解除，被告於解除契約後，再出賣他人，並未違
      約，依民法第225條第1項之規定，此因不可歸責於債務人
      之事由，致給付不能者，債務人免給付義務，自不負損害
      賠償責任。原告請求依每坪6萬元計算損害，賠償240萬元
      ，顯無理由。
（五）為此聲明：原告之訴駁回；如受不利判決，願供擔保請准
      免為假執行。
三、原告主張兩造前曾就系爭土地訂定買賣契約，買賣總價金為
    370萬元，原告已繳交第1、2期款200萬元，嗣系爭土地部分
    為政府徵收，致系爭土地剩餘132.1平方公尺，原告乃拒付
    剩餘價金，又系爭土地徵收補償費除由被告領取外，另原告
    於系爭土地上建有圍牆，圍牆發放之補費55,350元亦為被告
    所領取，又被告未將系爭被徵收後剩餘之土地移轉登記予原
    告，且於95年2月7日出租予訴外人甲○○，已收取租金168,
    000元，嗣於96年11月25日將系爭土地剩餘部分出賣予訴外
    人葉傳福，並於97年1月14日移轉所有權登記完畢等事實，
    業據提出不動產買賣契約書、土地登記謄本、地上建築物改
    良物補償費清冊為證，並為被告所不爭，堪信為真正。原告
    又主張被告應返還其溢付之土地價金及受領之地上物補償金
    及土地出租他人所收取之租金，另被告嗣將土地出賣予訴外
    人葉傳福致移轉不能，亦應賠償其損害云云，則為被告所否
    認，並辯稱原告未依約於90年12月31日前給付第3期價金50
    萬元，經被告於91年2月1日以竹東郵局00121號存證信函定
    期催告原告，原告未於期限內履行，契約業已解除，是其請
    求不當得利及損害賠償於法無據云云。則本件之爭點厥為：
    系爭契約是否已合法解除？如未合法解除，原告請求不當得
    利及損害賠償是否有理？原告得否依不當得利之法律關係向
    被告請求系爭圍牆之補費55,350元？經查：
（一）按出賣人應擔保第三人就買賣之標的物，對於買受人不得
      主張任何權利，出賣人不履行前開義務者，買受人得依關
      於債務不履行之規定，行使其權利，民法第349條、第353
      條定有明文。又出賣人所負關於瑕疵擔保責任，係屬一種
      法定責任，不以出賣人對於瑕疵之發生，有故意或過失為
      必要。果本件系爭房地所在，於兩造訂立買賣契約時，已
      列入堤防預定地，則依民法第349條，第368條第1項規定
      ，上訴人尚非不得拒絕給付尾款，最高法院70年度台上字
      第422號裁判要旨參照。經查系爭不動產買賣契約第3條固
      約定原告應於90年12月31日給付第三期款50萬元，有不動
      產買賣契約書附卷可稽。惟查兩造於90年6月29日簽訂不
      動產買賣契約後不久，原告即聽聞系爭土地已列入徵收範
      圍，嗣新竹縣政府為辦理「竹東鎮○○路（122縣道）至
      東西快速公路南寮竹東線新中正橋交流道間連絡道闢建工
      程」，並於90年11月8日以九十府工養字第121194號函通
      知各相關議員及鎮民代表，請其等轉知相關里民於90年11
      月15日參加工程說明會，業經本院依職權向新竹縣竹東鎮
      調解委員會調取91年民調字第41號土地買賣調解事件查明
      無訛，並有前揭函文附於調解卷內可稽。足見本件契約於
      給付第3期款（90年12月31日）前，系爭土地已確定列入
      徵收範圍，兩造衡情亦均已知悉系爭土地被列入徵收範圍
      ，揆諸前揭法文及最高法院裁判要旨，原告尚非不得拒絕
      給付第三期款。從而，被告主張原告違約云云，已乏所據
      。再者，兩造契約第7條係約定：「買方不依約履行付款
      或本契約所定其他各項義務者，即為違約，賣方得限期催
      告履行，逾期仍不履行，『得』解除契約並將已收之價款
      全數沒收，充作違約賠償。」等語。意即買方於遲延付款
      時，賣方得限期催告，逾期仍未履行時，方『得』解除契
      約並沒收已收價金。惟被告係於91年2月1日以竹東郵局第
      121號存證信函催告原告，內容略以：「…請台端（即原
      告）於函到之日起1週內交付第3期款新台幣50萬元正，盼
      台端迅即履約，否則即依本契約書第7條規定，以違約論
      斷，…」云云，有竹東郵局第00121號存證信函附卷可稽
      （第75、76頁），並未同時表明如於期限內不履行即解除
      契約之意旨，核與最高法院86年台上字第2012號裁判要旨
      有間，自不得比附援引。從而，被告以原告遲延給付為由
      ，認已定期催告並合法解除契約云云，自非可採。
（二）按「因不可歸責於雙方當事人之事由，致一方之給付全部
      不能者，他方免為對待給付之義務；如僅一部給付不能者
      ，應按其比例減少對待給付。」「前項情形，已為全部或
      一部之對待給付者，得依不當得利之規定，請求返還。」
      民法第266條第1項、第2項分別定有明文。亦即雙務契約
      之一方當事人所負債務，因不可歸責於雙方當事人之事由
      ，致給付不能者，他方亦免給付之義務，因此若他方當事
      人已為全部或一部之對待給付以後，一方當事人所負債務
      因不可歸責於雙方當事人之事由致給付不能，則他方所為
      對待給付即為無法律上之原因，得基於目的消滅之不當得
      利，請求返還。反之，如因可歸責於債務人之事由，致給
      付不能者，債權人得依民法第226條第1項之規定，請求賠
      償損害，此項損害賠償為原給付之變更。查兩造於90年6
      月29日就系爭坐落新竹縣竹東鎮○○段681-4地號、面積
      290.10平方公尺土地訂立買賣契約，嗣因新竹縣政府辦理
      「竹東鎮○○路至東西向快速公路南寮竹東線新中正橋交
      流道間連絡道新闢工程」而徵收系爭土地中之158平方公
      尺，致上開土地僅剩132.1平方公尺等事實，為兩造所不
      爭，則系爭土地既因被徵收而一部給付不能，且此不能之
      原因顯非可歸責於雙方當事人，核諸前開說明，原告即得
      按比例減少對待給付。查系爭土地徵收前面積為290.1平
      方公尺，買賣總價金為370萬元，以此計算每平方公尺為
      12,754元，嗣系爭土地被徵收後剩餘132.1平方公尺，有
      土地登記謄本在卷可按，則原告應得按比例減少對待給付
      為1,684,803元（12,754×132.1＝1,684,803），原告已
      給付200萬元，是就超出之315,197元（2,000,000－1,684
      ,803 ＝315,197），原告自得依不當得利之規定請求返還
      。從而，原告請求被告給付315,197元及自90年8月6日受
      領時起至清償日止，按年息百分之五計算之利息，為有理
      由，應予准許。
（三）又原告主張系爭土地上之圍牆係其所興建，惟補償費55,
      350元為被告於93年4月9日所領取，為此爰依不當得利之
      規定，請求被告給付55,350元及自93年4月9日起至清償日
      止，按年息百分之五計算之利息等語，並提出地上建築物
      改良物補償費清冊為證（第97頁）。經查，被告於本院97
      年5月6日言詞辯論期日當庭同意返還前開補償費（卷第
      111頁反面），顯係就前開部分之訴訟標的為認諾，依民
      事訴訟法第384條規定，自應本於該項認諾為被告敗訴之
      判決。
（四）按債務人就其故意或過失之行為，應負責任；因可歸責於
      債務人之事由，致給付不能時，債權人得請求賠償損害；
      損害賠償，除法律另有規定或契約另有訂定外，應以填補
      債權人所受損害及所失利益為限，民法第220條第1項、第
      226條第1項及第216條第1項分別定有明文。本件被告依買
      賣契約之約定，負有移轉系爭被徵收後剩餘土地132.1平
      方公尺予原告之義務，詎被告竟於96年11月25日本件訴訟
      繫屬中，違約將系爭土地及上鐵皮屋以355萬元出賣予訴
      外人葉傳福，並於97年1月14日移轉登記完畢等情，業為
      被告所不爭，並有土地登記謄本及不動產買賣契約書附卷
      可稽（第96頁、第137至141頁），則其對原告已屬給付不
      能，且具有可歸責之事由殆無疑義，依前揭條文之規定，
      原告自得向被告請求損害賠償。又原告主張系爭土地每坪
      之市價至少6萬元以上，系爭土地面積132.1平方公尺，合
      40坪，故請求被告賠償240萬元云云，惟為被告所否認。
      經查，本件原告係以52萬元向訴外人甲○○購得系爭土地
      上之鐵皮屋，有買賣契約書附卷可稽（第95頁），併同系
      爭土地及鐵皮屋以355萬元出售予葉傳福，則扣除地上物
      之價值，系爭土地之成交價每坪約7萬5千餘元（3,550,
      000－520,000＝3,030,000元；132.1×0.3025＝39.96坪
      3,030,00039.96坪＝75,826），從而，原告主張以每坪
      6萬元計算系爭土地之價值，尚屬合理。準此，被告因給
      付不能，未移轉系爭土地所有權予原告，致原告所受之損
      害為2,397,615元（60,000×132.1×0.3025＝2,397,615
      ）。
（五）原告復主被告將系爭土地出賣予原告，竟於95年2月7日以
      每月租金7,000元出租予訴外人甲○○，租期自95年2月7
      日起至100年2月8日止，並收取租金168,000元，爰依不當
      得利之法律關係為請求云云。惟查兩造就系爭土地固訂有
      買賣契約，然出賣人即被告在辦畢所有權移轉登記前，仍
      為土地所有人，是被告於訂約後將系爭土地出租予訴外人
      甲○○所得租金，即難謂無法律上原因。從而，原告本於
      不當得利之法律關係，請求被告返還租金168,000元及法
      定遲延利息，即無理由。
（六）綜上所述，被告之解除契約為不合法，系爭土地因訂約後
      部分被徵收，原告得按其比例請求減少後之對待給付金額
      為1,684,803元，原告已給付200萬元，超出315,197元原
      告得依不當得利之規定請求返還。又就圍牆補償費55,350
      元部分應本於認諾為被告敗訴之判決；原告就系爭被徵收
      後剩餘之土地所有權之移轉，因給付不能所受之損害為
      2,397,615元。至原告另依不當得利之法律關係，請求被
      告給付其所收取之租金168,000元，則乏所據。從而，原
      告本於不當得利及債務不履行損害賠償之法律關係，訴請
      被告賠償其損害2,768,162元，及其中315,197元自90年8
      月6日起，其中55,350元自93年4月9日起，其中2,397,615
      元自97年4月16日起訴狀繕本送達翌日起，均至清償日止
      ，按年息百分之五計算之利息範圍內，為有理由，應予准
      許，逾此部分之請求，則無理由，應予以駁回。
（七）本件判決之基礎已臻明確，兩造其餘之攻擊、防禦方法及
      舉證，核與判決結果無影響，爰不一一予以論列，併此敘
      明。
（八）就本件原告勝訴部分，兩造均陳明願供擔保，分別聲請宣
      告假執行及免為假執行，經核均無不合，爰分別酌定相當
      擔保金額准許之。至原告敗訴部分，其假執行之聲請已失
      所附麗，應併予駁回之。
四、結論：本件原告之訴為一部有理由，一部無理由，依民事訴
    訟法第第79條、第390條第2項、第392條，判決如主文。
中    華    民    國    98    年    1   月     22     日
                  民事第二庭    法  官  楊明箴
以上正本係照原本作成。
如對本判決上訴，須於判決送達後20日內向本院提出上訴狀。
中    華    民    國    98    年    1   月     22     日
                                書記官  龔紀亞


司法院資訊處製作；財團法人民間司法改革基金會備份。
